ACORDAO-COMPLETO-2556602

ACÓRDÃO 10471/2022 ATA 42/2022 - PRIMEIRA CÂMARA

VISTOS, relatados e discutidos estes autos de embargos de declaração opostos por Marcia Inocencia Alves Nogueira contra o Acórdão 4838/2022-TCU-Primeira Câmara.
ACORDAM os Ministros do Tribunal de Contas da União, reunidos em sessão da Primeira Câmara, ante as razões expostas pelo relator, em:
9.1. conhecer dos embargos de declaração, para, no mérito, acolhê-los parcialmente, atribuindo-lhes efeitos infringentes;
9.2. tornar insubsistente o item 9.2 do Acórdão 4838/2022-TCU-Primeira Câmara, mantendo-se inalterados seus demais itens;
9.3. esclarecer ao Ministério Público Federal que:
9.3.1. deverá ser dado imediato cumprimento às determinações contidas nos subitens 9.3.1 e 9.3.3.2 do Acórdão 92/2021-TCU-Primeira Câmara, desde que não haja decisão judicial que garanta a manutenção da parcela opção nos proventos da interessada; 
9.3.2. para que a interessada seja efetivamente beneficiária da decisão judicial proferida no Processo 1043038-98/2019.4.01.3400, em trâmite no Tribunal Regional Federal da 1ª Região, devem ser observados os parâmetros fixados pelo Supremo Tribunal Federal nas teses de repercussão geral 82 e 499 (Recursos Extraordinários 573.232 e 612.043, respectivamente) ;
9.4. dar ciência desta deliberação à embargante e ao órgão de origem.

Embargos de declaração em aposentadoria

Primeira Câmara

Ministério Público Federal.

3. Interessados/Responsáveis/Recorrentes:
3.1. Interessado: Marcia Inocencia Alves Nogueira (XXX.645.544-XX).
3.2. Recorrente: Marcia Inocencia Alves Nogueira (XXX.645.544-XX).

13.1. Ministros presentes: Benjamin Zymler (na Presidência), Walton Alencar Rodrigues (Relator) e Vital do Rêgo.
13.2. Ministro-Substituto convocado: Weder de Oliveira.
13.3. Ministro-Substituto presente: Augusto Sherman Cavalcanti.

WALTON ALENCAR RODRIGUES

Ministro Walton Alencar Rodrigues.

Trata-se de embargos de declaração opostos por Marcia Inocência Alves Nogueira em face do Acórdão 4838/2022-TCU-Primeira Câmara, nos seguintes termos:  
"I - DA FUNDAMENTAÇÃO
I. DA OMISSÃO DO DECISUM:
Os embargos de declaração conforme dispõem o art. 287, do Regimento Interno do TCU, são cabíveis quando houver obscuridade, omissão ou contradição em acórdão do Tribunal.
Desta forma, faz-se necessária a integração do r. acordão n 4838/2022 proferido nos autos do TC Processo 039.721/2020-5 pela Eminente 1ª Câmara do TCU, na medida em que em seus termos aduz que a vantagem só permanecerá sendo paga a Embargante caso ela seja beneficiária de decisão favorável proferida nos autos de n. 1035883- 44.2019.4.01.3400. 
Todavia, inobstante o nobre entendimento esposado pelo d. juiz, é certo que a Embargante não é apenas beneficiário da ação acima colacionada, mas também da sentença judicial procedente, proferida nos autos do processo n. 1043038- 98.2019.4.01.3400, de titularidade da ASMPF, em trâmite na 6ª Vara Federal Cível da SJDF, cujos termos seguem: 
2. FUNDAMENTAÇÃO 
Cuida-se de ação civil pública, via da qual postula a Autora a anulação da decisão administrativa perpetrada pelo TCU que vedou o pagamento de valores com base no art. 193 da Lei 8.112/90, inclusive a parcela "opção" aos servidores aposentados após o advento da Emenda Constitucional n.º 20. 
Não é controverso o fato de que é possível a cumulação das vantagens de parcela de "opção" e de quintos/décimos, posto que nem mesmo foi objeto de impugnação à exordial da Ré. Superada essa questão, passamos à análise dos demais critérios. 
Cumpre frisar que é dever do TCU, nos moldes do art. 71 da CRFB/88 julgar e fiscalizar as contas da Administração Pública, direta e indireta, bem como fiscalizar a aplicação de recursos da União, prezar pelo comprimento [sic] da lei e apreciar concessões de aposentadoria.
Os atos do TCU devem estar sob a égide dos princípios constitucionais insculpidos no art. 37 da CRFB/88 e, por isso, gozam, naturalmente, de presunção de legitimidade. No entanto, essa presunção é iuris tantum, havendo prova em contrário, pode ser afastada. 
O Poder Judiciário é incumbido desse controle judicial dos atos administrativos. Não julgando critérios de conveniência e oportunidade, mas critérios de legalidade, declarando a nulidade do ato eivado de ilegalidade e prescrevendo à Administração Pública a conduta imposta pela lei. [...] 
Nota-se que, embora o TCU afirme ser a Emenda Constitucional n.º 20 a base para a mudança de entendimento, tal Emenda passou a vigorar no ano de 1998 sem que houvesse qualquer mudança de procedimento por parte do TCU. Posteriormente, no ano de 2005, por meio do Acórdão 2076/2005-TCU-Plenário, esse Tribunal entendeu pela possibilidade de percepção dos valores a título de parcela "opção" e, em seguida, em nova análise da temática entendeu pela sua impossibilidade, no Acórdão n.º 1.599/2019. 
Como é evidente, o TCU tem se mostrado imprevisível, instável e incoerente em relação ao tema, submetendo o servidor a uma verdadeira situação de insegurança jurídica, o que se deve a constante mudança de entendimento. Não é razoável que após 21 anos da entrada em vigor da Emenda supradita e 14 anos depois de ter proferido Acórdão favorável aos servidores, mude de posicionamento e submeta seus servidores aposentados ao novo entendimento, retirando-lhes direitos consolidados em sede do entendimento anterior. [...] 
Ressalte-se ainda que a parcela "opção" percebida pelos servidores se deu dentro dos requisitos impostos pelo Acórdão n.º 2.076/2005, decisão do próprio TCU. A mudança de posicionamento fixada pelo Acórdão n.º 1.599/2019 não se deu em decorrência de novo regramento legislativo ou mesmo constitucional, mas com base na mesma Emenda Constitucional n.º 20 a qual se baseou a decisão que previu a possibilidade de percepção de tais verbas, indo, manifestamente, em sentido contrário ao que preconiza o art. 5º, inciso XXXVI, da CRFB/88, quando diz que "a lei não prejudicará o direito adquirido, o ato jurídico perfeito e a coisa julgada" 
Esse é o entendimento que vem sendo praticado neste Sodalício, conforme se verifica (grifos nossos) : [...] 
Contudo, não há que se desprezar os princípios da solidariedade, da contributividade e do equilíbrio financeiro e atuarial da Previdência Social, trazido pela Emenda Constitucional n.º 20, que alterou o art. 4, §2º, da Constituição Federal, impondo-se o acolhimento parcial da pretensão autoral para afastar a incidência do Acórdão n.º 1.599/2019 em relação àqueles que já preencheram os requisitos para percepção da parcela "opção" ao tempo em que vigorava o Acórdão n.º 2.076/2005, não sendo razoável que o mesmo entendimento seja aplicado aos demais.
Com isso, assiste razão a parte Autora, posto que o ato administrativo impugnado se mostrou em desacordo com o que preconizam as normas e princípios do ordenamento jurídico brasileiro do Tribunal de Contas da União. 
Por conseguinte, reconhece-se a invalidade da decisão do TCU, consubstanciado no Acórdão n.º 1.599/2019, objeto dos autos, em relação aos substituídos aposentados antes da edição do Acórdão supra, impondo-se o acolhimento da pretensão autoral e, como resultado, afastando sua incidência em relação a estes. 
3. DISPOSITIVO 
Ante o exposto, julgo PROCEDENTE o pedido formulado na Inicial, nos termos do artigo 487, I do Código de Processo Civil, a fim de declarar a nulidade do Acórdão n.º 1.599/2019, do Tribunal de Contas da União, em relação aos substituídos que obtiveram concessão de aposentadoria com base no Acórdão 2076/2005-TCU-Plenário, para, outrossim: 
a) declarar como válida a cumulação do pagamento da parcela "opção" em proventos de aposentadoria; 
b) determinar a restituição de todos os valores indevidamente deduzidos dos proventos de aposentadoria em razão do Acórdão n.º 1.599/2019. Condeno a parte Ré, União Federal, ao pagamento das custas legais, em restituição, e dos honorários advocatícios de 10% do valor atualizado da causa, nos termos do art. 85, §4º, III do Código de Processo Civil de 2015. [...]
Assim, considerando que a Embargante é associada da Associação dos Servidores do Ministério Público Federal (ASMPF) , requer a reforma do acordão embargado para o fim de que conste também o número da ação coletiva ajuizada pela ASMPF (n. 1043038-98.2019.4.01.3400) .
II- DO PEDIDO
Assim, diante da leitura do que foi mencionado e certo da omissão existente no decisum embargado, é fundamental que seja o referido vício sanado, conferindo-se efeito modificativo aos Embargos de Declaração para reformar o acordão para o fim de que conste expressamente o número da ação coletiva ajuizada pela ASMPF em que fora proferida sentença procedente a Embargante, qual seja 1043038-98.2019.4.01.3400."

Fabio Fontes Estillac Gomez (34163/OAB-DF), representando Marcia Inocencia Alves Nogueira.

Procurador Júlio Marcelo de Oliveira.

APOSENTADORIA. INCORPORAÇÃO DA PARCELA OPÇÃO. ILEGALIDADE DO ATO. PEDIDO DE REEXAME. CONHECIMENTO. NEGATIVA DE PROVIMENTO. EMBARGOS DE DECLARAÇÃO. CONHECIMENTO. ACOLHIMENTO PARCIAL. ESCLARECIMENTO.

APOSENTADORIA (APOS)

Secretaria de Recursos (Serur); Secretaria de Fiscalização de Integridade de Atos e Pagamentos de Pessoal e de Benefícios Sociais (Sefip).

Trata-se de embargos de declaração opostos por Marcia Inocencia Alves Nogueira em face do Acórdão 4838/2022-TCU-Primeira Câmara, que negou provimento a pedido de reexame interposto contra decisão que julgou ilegal seu ato de aposentadoria, tendo em vista o pagamento da parcela opção.
A decisão embargada também esclareceu ao órgão de origem que, na hipótese de eventual desconstituição ou suspensão da eficácia da decisão judicial proferida no Processo 1035883-44.2019.4.01.3400, em trâmite no Tribunal Regional Federal da 1ª Região, fosse dado imediato cumprimento às determinações exaradas pelo Tribunal, no sentido de cessar os pagamentos decorrentes do ato impugnado e de emitir novo ato de aposentadoria livre da irregularidade identificada.
Na atual fase, a embargante alega omissão relativa a não consideração de outra deliberação judicial que autoriza a percepção da parcela opção.
Requer, assim, que no acórdão recorrido "conste expressamente o número da ação coletiva ajuizada pela ASMPF em que fora proferida sentença procedente à embargante, qual seja 1043038-98.2019.4.01.3400".
Conheço do recurso, por preencher os requisitos atinentes à espécie.
Quanto ao mérito, assiste razão, em parte, à recorrente.
De fato, foi proferida decisão judicial no âmbito da Ação Coletiva 1043038-98.2019.4.01.3400, proposta pela Associação dos Servidores do Ministério Público Federal (ASMPF) , em trâmite no Tribunal Regional Federal da 1ª Região, nos seguintes termos:
Ante o exposto, julgo PROCEDENTE o pedido formulado na Inicial, nos termos do artigo 487, I do Código de Processo Civil, a fim de declarar a nulidade do Acórdão n.º 1.599/2019, do Tribunal de Contas da União, em relação aos substituídos que obtiveram concessão de aposentadoria com base no Acórdão 2076/2005-TCU-Plenário, para, outrossim:
a) declarar como válida a cumulação do pagamento da parcela "opção" em proventos de aposentadoria;
b) determinar a restituição de todos os valores indevidamente deduzidos dos proventos de aposentadoria em razão do Acórdão n.º 1.599/2019. Condeno a parte Ré, União Federal, ao pagamento das custas legais, em restituição, e dos honorários advocatícios de 10% do valor atualizado da causa, nos termos do art. 85, §4º, III do Código de Processo Civil de 2015. [...]
A União recorreu da decisão, encontrando-se a apelação interposta pendente de apreciação, conforme consulta processual realizada junto ao Tribunal Regional Federal da 1ª Região.
No que tange ao alcance da sentença judicial, as associações civis não atuam na condição de substitutos processuais - como ocorre com os sindicatos -, mas de representantes processuais, consoante prevê o artigo 5º, inciso XXI, da Constituição Federal: "as entidades associativas, quando expressamente autorizadas, têm legitimidade para representar seus filiados judicial ou extrajudicialmente" (grifei) .
Sobre o tema, o Supremo Tribunal Federal, ao julgar processos relacionados à temática da legitimidade e da eficácia subjetiva do ajuizamento de ações coletivas por entidades associativas, fixou as seguintes teses de julgamento, em repercussão geral:
Tema 82 (RE 573.232/SC) 
I - A previsão estatutária genérica não é suficiente para legitimar a atuação, em Juízo, de associações na defesa de direitos dos filiados, sendo indispensável autorização expressa, ainda que deliberada em assembleia, nos termos do artigo 5º, inciso XXI, da Constituição Federal;
II - As balizas subjetivas do título judicial, formalizado em ação proposta por associação, são definidas pela representação no processo de conhecimento, limitada a execução aos associados apontados na inicial.
Tema 499 (RE 612.043/PR) 
A eficácia subjetiva da coisa julgada formada a partir de ação coletiva, de rito ordinário, ajuizada por associação civil na defesa de interesses dos associados, somente alcança os filiados, residentes no âmbito da jurisdição do órgão julgador, que o fossem em momento anterior ou até a data da propositura da demanda, constantes da relação jurídica juntada à inicial do processo de conhecimento.
Desse modo, o órgão de origem deve verificar se a interessada, ora embargante, é de fato beneficiária da decisão judicial, bem como acompanhar os desdobramentos de processos em trâmite no Poder Judiciário que discutam a parcela opção.
No caso de desconstituição das decisões judiciais favoráveis aos servidores do Ministério Público Federal, deverão ser adotadas medidas para dar cumprimento às determinações exaradas por esta Corte, para que sejam cessados os pagamentos decorrentes da aposentadoria julgada ilegal, bem como para que novo ato concessório seja emitido, nos termos dos itens 9.3.1 e 9.3.3.2 do Acórdão 92/2021-TCU-Primeira Câmara.
Diante do exposto, acolho parcialmente os embargos de declaração, atribuindo-lhes efeitos infringentes, e voto para que o Tribunal adote a minuta de acórdão de submeto à apreciação do Colegiado.
TCU, Sala das Sessões, em 6 de dezembro de 2022.
WALTON ALENCAR RODRIGUES 
Relator